【裁判字號】    94,訴,2798
【裁判日期】    950608
【裁判案由】    水利法
【裁判全文】
臺北高等行政法院判決
                                    94年度訴字第02798號
                              .
原      告  甲○○
            乙○○
            丙○○
            丁○○
            戊○○
訴訟代理人  陳益軒律師
被      告  經濟部
代  表  人  己○○部長）住同.
訴訟代理人  辛○○
            庚○○
上列當事人間因水利法事件，原告等不服行政院中華民國94年7
月11日院臺訴字第0940085613號、94年6月27日院臺訴字
0000000000號、94年7月12日院臺訴字0000000000號、94年7月11
日院臺訴字第0940087499號及94年7月11日院臺訴字第
0940085464號等訴願決定，合併提起行政訴訟。本院判決如下：
    主  文
原告之訴駁回。
訴訟費用由原告負擔。
    事  實
甲、事實概要：
    原告甲○○與乙○○趁施作廣晉營造公司承攬交通部臺灣區
    ○道高速公路局中區工程處發包搶修國道4號7公里處橋墩工
    程之機會，僱用姓名年籍均不詳綽號「阿喜」、「阿龍」之
    成年男子駕駛挖土機，於臺中縣清水鎮○○○段大甲溪河川
    區域內未經許可採取土石，裝載至原告乙○○、丙○○、丁
    ○○及戊○○等駕駛之砂石車上，載往神岡方向之高速鐵路
    高架橋下堆置，以利原告甲○○擬承攬二期回填工程之施作
    ，經臺中縣警察局清水分局員警於民國（下同）93年8月9日
    凌晨30分查獲，並通知被告所屬水利署第三河川局巡防人員
    前往現場會勘製作取締紀錄，因原告等已違反水利法第78條
    之1第3款規定，且該行為係發生於汛期中，被告爰依同法第
    92條之2第7款及「經濟部水利署違反水利法案件裁罰基準」
    規定，分別以94年1月11日經授水字第092026804-1號至第
    000000000-0號處分書，各處以罰鍰新臺幣（下同）150萬元
    。原告等不服，提起訴願，分別遭決定駁回，遂合併提起本
    件行政訴訟。
乙、兩造聲明：
  一、原告聲明：訴願決定及原處分均撤銷。
  二、被告聲明：駁回原告之訴。
丙、兩造之爭點：
    原告等是否有未經許可，擅於河川區域內採取土石之行為？
原告主張：
一、按現代國家基於「有責任始有處罰」之原則，對於違反行政
    法上義務之處罰，應以行為人主觀上有可非難性及可歸責性
    為前提，如行為人主觀上非出於故意或過失情形，因無可非
    難性及可歸責性，國家機關即不得予以處罰。故司法院釋字
    第275號解釋理由書即明確闡示「人民違反法律上之義務而
    應受行政罰，係屬對人民之制裁，原則上行為人應有可歸責
    之原因，故於法律無特別規定時，雖不以出於故意為必要，
    仍須以過失為責任條件。」其前提係指人民之行為客觀上已
    違反法律上之義務，如其行為非出於故意，始應探究行為人
    主觀上是否存有可歸責或可非難之過失。又按水利法第92條
    之2第7款規定之違法行為係指未經許可，於河川區域內採取
    或堆置土石。反言之，倘行為人採取或堆置土石之行為業經
    許可，則屬適法，而無予以處罰之餘地。
二、本件國道四號神岡高架橋係坐落放大甲溪河川區域內，包覆
    橋墩基礎之土石，原亦堆置於橋墩坐落之河床上，因93年7
    月「敏督利」及「康柏斯」颱風襲台，包覆橋墩基礎之土石
    遭湍急之溪水沖刷，脫離橋墩，致橋墩基礎裸露在外，交通
    部台灣區○道○○○路局中區工程處乃發包委請廣晉營造有
    限公司，將溪水沖離橋墩基礎之土石，載運回填包覆橋墩，
    故原告等施作上開橋墩基礎回填工程時，即已獲交通部台灣
    區○道○○○路局中區工程處許可，於大甲溪河川區域內採
    取及堆置土石。又縱認交通部台灣區○道○○○路局中區工
    程處並非大甲溪河川主管機關，且被告亦否認有允許原告等
    於大甲溪河川區域採取及堆置土石；然則，原告等回填國道
    四號神岡高架橋橋墩之土石，原本即存在於大甲溪河床上，
    足認被告同意交通部台灣區○道○○○路局於大甲溪河川水
    域設置高架橋墩之時，即已同意國道高速公路局於大甲溪河
    川水域堆置土石，益徵原告等因施作上開工程於大甲溪河川
    水域堆置土石，確已獲主管機關許可；況且，原告等搬運回
    填之土石，乃係原包覆橋墩基礎遭洪水沖離橋墩之土石，本
    屬橋墩結構之一部，故原告回復橋墩結構原狀之搬運行為，
    絕非等同於水利法第78條之1第3款所定採取土石行為。準此
    ，堪認原告等確未有實施違反水利法第92條之2第7款之行為
    。再退步言之，縱被告認原告等搬運土石之行為仍涉違法之
    虞，依司法院釋字第275號解釋，原告等雖非故意而仍有可
    歸責之過失，依改制前行政法院75 年度判字第309號判例，
    被告就其所認原告等主觀上仍具可歸責可非難之過失一節，
    即負有舉證責任；惟查，原告等搬運土石乃施作橋墩搶修工
    程之必要行為，已如前述，足認原告搬運土石，乃業務執行
    上之必要行為，應無過失責任可言，而被告於處分理由中，
    並未載明原告等仍具可歸責過失之所憑為何，即逕以司法院
    釋字第275號解釋，為掩飾未盡舉證義務之卸責理由，足認
    被告所為系爭處分，認事用法，確存諸多疏誤之處。
三、依交通部臺灣區○道○○○路局中區工程處與廣晉營造有限
    公司契約書裡面，簽約日期是93年8月9日，完工日期是93年
    8月10日，代表這800萬的工程在合約還沒有正式簽就開始做
    了，顯係緊急工程。把土石外運係施工之必要，如果不行，
    國道工程處的監工人員早就會阻止。且被告所指的位置，其
    實是離工程很近的地方。
被告主張：
一、查原告甲○○與乙○○趁施作廣晉營造公司承攬搶修國道4
    號7公里處橋墩工程之機會，於臺中縣清水鎮○○○段大甲
    溪河川區域內未經許可採取土石，為臺中縣警察局清水分局
    員警查獲，並經原告等於取締紀錄簽名捺印在案，有被告所
    屬水利署第三河川局93年8月9日現場勘查紀錄、取締紀錄及
    臺中縣警察局清水分局同日刑事案件報告書可稽。
二、查原告等於河川區域內未經許可採取土石，遭警方查獲時間
    係在93年8月9日，而交通部臺灣區○○○路局中區工程處為
    辦理「國道四號神岡高架橋橋墩基礎沖刷緊急搶修工程」，
    該工程處於93年9月7日始以中工字第093008770號函送「河
    川內施設構造物使用河川公地申請書」至被告所屬水利署第
    三河川局申請許可使用，非原告等所稱該採取土石之行為係
    經主關機關許可，且依交通部臺灣區○道○○○路局中區工
    程處93年10月25日中工字第0930010696號函說明二，該處只
    同意砂石從溪床搬運至基礎裸露嚴重之橋墩位置，並不同意
    將溪中河床料運離工地，故原告等未經許可擅自將土石運離
    工地堆置於河川區域外之高速鐵路橋下事實明確，並已違反
    水利法第78條之1第3款規定之於河川區域內未經許可採取土
    石。
三、再查緊急搶修高架橋橋墩工程應係將採取之土石，運至橋墩
    基礎遭淘空之處回填，而原告等將土石運至工程範圍外之高
    速鐵路高架橋下堆置，何來所稱渠等搬運土石乃施作橋墩搶
    修工程之必要行為，原告等指稱該行為係業務執行上之必要
    行為，應無過失責任可言，顯為推託狡辯之詞，不足採信。
四、原告甲○○與乙○○曾經93年11月19日臺灣台中地方法院檢
    察署檢察官93年度偵字第14043號緩起訴處分書對渠等處予
    緩起訴，2位均坦承有犯罪，並立下悔過書。
五、依交通部臺灣區○道○○○路局中區工程處與廣晉營造有限
    公司契約書第26條規定，承包商於施工中，不得將溪中河床
    料運離工地，載明的很清楚。而且，原告等係於凌晨施工，
    明顯讓人質疑。
六、綜上所陳，本案基於維護河川正常機能及河防安全之河川管
    管理需要，依法所作處分及訴願決定，並無違誤，原告主張
    為無理由，爰請判決如被告之聲明，以維河防安全。
    理  由
甲、程序方面：本件被告代表人於原告起訴後變更為己○○，經
    其聲明承受訴訟，核並無不合，應予准許。
乙、實體方面：
一、按「河川區域內之下列行為應經許可：．．．三、採取或堆
    置土石。」「有下列情形之一者，處新臺幣一百萬元以上五
    百萬元以下罰鍰：．．．七、違反第七十八條之一第三款、
    第七十八條之三第二項第三款規定，未經許可採取或堆置土
    石者。」分別為水利法第78條之1第3款及第92條之2第7款所
    明定。
二、原告甲○○與乙○○趁施作廣晉營造公司承攬交通部臺灣區
    ○道高速公路局中區工程處發包搶修國道4號7公里處橋墩工
    程之機會，僱用姓名年籍均不詳綽號「阿喜」、「阿龍」之
    成年男子駕駛挖土機，於臺中縣清水鎮○○○段大甲溪河川
    區域內未經許可採取土石，裝載至原告乙○○、丙○○、丁
    ○○及戊○○等駕駛之砂石車上，載往神岡方向之高速鐵路
    高架橋下堆置，以利原告甲○○擬承攬二期回填工程之施作
    ，經臺中縣警察局清水分局員警於93年8月9日凌晨30 分查
    獲，並通知被告所屬水利署第三河川局巡防人員前往現場會
    勘製作取締紀錄，因原告等已違反水利法第78條之1第3款規
    定，且該行為係發生於汛期中，被告爰依同法第92條之2第7
    款及「經濟部水利署違反水利法案件裁罰基準」規定，分別
    以94年1月11日經授水字第092026804-1號至第000000000-0
    號處分書，各處以罰鍰150萬元。原告等不服，主張如事實
    欄所載。本案所需審究者為原告等是否有未經許可，擅於河
    川區域內採取土石之行為？
三、經查，原告等對於上揭時地為警查獲之事實，並不爭執，僅
    辯稱略以其等係依國道高速公路局中區工程處與案外人廣晉
    營造公司之緊急工程合約採取、搬運土石，並無任何故意過
    失云云。惟查，原告等既為在河川區內從事採取土石施工業
    務之人，對於其所從事之本件採取、搬運土石工作部分，應
    得河川區域主管機關之事先許可，方得進行，自不得諉為不
    知。而查，本件原告等於93年8 月9 日於河川區域內未經許
    可採取土石，為警查獲時，其採取土石之行為，並無任何被
    告之許可存在，而業主國道高速公路局中區工程處為辦理「
    國道四號神岡高架橋橋墩基礎沖刷緊急搶修工程」，該工程
    處於本件被查獲後，於93年9 月7 日始以中工字第
    093008770 號函送「河川內施設構造物使用河川公地申請書
    」至被告所屬水利署第三河川局申請許可，並非原告等所稱
    該採取土石之行為係經主管機關許可；且依國道高速公路局
    中區工程處93年10月25日中工字第0930010696號函說明二，
    該處只同意砂石從溪床搬運至上述基礎裸露嚴重之橋墩位置
    地點回填，並不同意將溪中河床料運離工地，此並有被告提
    出之國道高速公路局中區工程處與案外人廣晉營造公司之合
    約書影本第26條之規定附卷可參，是則原告等未經許可擅自
    將土石運離工地，堆置於河川區域外之高速鐵路橋下，其所
    為亦不在契約範圍之內，被告以原告等違反水利法第78條之
    1 第3 款規定之於河川區域內未經許可採取土石，予以處分
    ，並無不合。
四、原告雖又主張略以縱認國道高速公路局中區工程處並非大甲
    溪河川主管機關，且被告亦否認有允許原告等於大甲溪河川
    區域採取及堆置土石；然則，原告等回填國道四號神岡高架
    橋橋墩之土石，原本即存在於大甲溪河床上，足認被告同意
    國道高速公路局於大甲溪河川水域設置高架橋墩之時，即已
    同意國道高速公路局於大甲溪河川水域堆置土石，益徵原告
    等因施作上開工程於大甲溪河川水域堆置土石，確已獲主管
    機關許可；況且，原告等搬運回填之土石，乃係原包覆橋墩
    基礎遭洪水沖離橋墩之土石，本屬橋墩結構之一部，故原告
    回復橋墩結構原狀之搬運行為，絕非等同於水利法第78 條
    之1 第3 款所定採取土石行為云云。惟查，原告等係在大甲
    溪河川水域內採取土石，但將所採取之土石，堆置於河川區
    域外之高速鐵路橋下，有被告提出之國道四號神岡高架橋橋
    墩基礎沖刷緊急搶修工程地理位置圖、地形實測圖、大甲溪
    河川圖籍第68號現場實測圖、現場勘查圖影本各一份，照片
    影本9 張附卷可參，是以縱認被告事後追認國道高速公路局
    中區工程處之申請，然依上述國道高速公路局中區工程處93
    年10月25日中工字第0930010696號函說明二及合約書第26條
    規定，原告等私自將溪中河床料運離工地，並不在被告及國
    道高速公路局中區工程處合約許可之範圍，則原告主張本件
    採取及堆置土石，係在被告許可之下所為，並無違法一節，
    要無可採。
五、從而，本件原處分並無違誤，訴願決定遞予維持，亦無不合
    。原告徒執前詞，訴請撤銷訴願決定及原處分，並無理由，
    應予駁回。
六、本件事證已臻明確，兩造其餘攻擊防禦方法均與本件判決結
    果不生影響，爰不逐一論述，併此敘明。原告聲請調查證據
    ，關於合約全文，業據被告提出附卷可稽，至於其餘調查事
    項及傳訊證人等，均核無必要，併此敘明。
據上論結，本件原告之訴為無理由，爰依行政訴訟法第98條第3
項前段、第104條，民事訴訟法第85條第1項前段，判決如主文。
中    華    民    國    95    年     6    月    8     日
                            第六庭審判長法  官   黃清光
                                        法  官   陳鴻斌
                                        法  官   許瑞助
上為正本係照原本作成。
如不服本判決，應於送達後20日內，向本院提出上訴狀並表明上
訴理由，如於本判決宣示後送達前提起上訴者，應於判決送達後
20日內補提上訴理由書（須按他造人數附繕本）。
中    華    民    國    95    年     6    月    8     日
                                       書記官    楊子鋒


司法院資訊處製作；財團法人民間司法改革基金會備份。
